【裁判字號】    96,交簡上,202
【裁判日期】    970731
【裁判案由】    業務過失傷害
【裁判全文】
臺灣高雄地方法院刑事判決           96年度交簡上字第202號
上  訴  人
即  被  告  丙○○
選任辯護人  何曜男律師
上列被告因業務過失傷害案件，不服本院交通法庭中華民國96年
6 月13日96年度交簡字第917 號第一審簡易判決（聲請簡易判決
處刑案號：95年度調偵字第1226號），提起上訴，本院管轄之第
二審合議庭判決如下：
    主  文
原判決撤銷。
丙○○犯業務過失傷害罪，處有期徒刑參月，減為有期徒刑壹月
又拾伍日，如易科罰金，以銀元參佰元即新台幣玖佰元折算壹日
。緩刑貳年。
    事  實
一、丙○○考領有職業小型車駕駛執照，為從事駕駛業務之人，
    於民國95年2 月22日下午，駕駛車牌號碼421-JV號營業用小
    貨車，沿高雄市○○區○○路外側快車道北往南方向行駛，
    於同日下午4 時50分許，行經高雄市○○區○○路與中海路
    交岔路口，欲右轉中海路時，適有乙○○騎乘車牌號碼XTP-
    136 號重型機車，沿左楠路慢車道同向行駛至上開路口，丙
    ○○本應注意汽車行駛至交岔路口，轉彎車應讓直行車先行
    ，且依當時情形為天候晴、日間自然光線、柏油路面乾燥、
    無缺陷、無障礙物、視距良好，又無不能注意之情事，竟疏
    於注意，貿然右轉而駛入慢車道，致乙○○所騎乘之機車前
    車頭撞擊丙○○所駕小貨車右後車尾，乙○○因而人車倒地
    ，受有顱骨骨折合併左側顳頂葉蛛網膜下腔出血、右側顳葉
    硬腦膜下出血、臉部多處擦傷及嗅覺大部分喪失等傷害。丙
    ○○於肇事後犯罪未被發覺之前，留在事故現場，並主動向
    到場處理車禍員警坦承肇事，而願接受裁判。
二、案經乙○○告訴臺灣高雄地方法院檢察署檢察官聲請簡易判
    決處刑。
    理  由
壹、證據能力部分：
    本判決所引用之證據資料（詳後引證據），其中傳聞證據部
    分，縱無刑事訴訟法第159 條之1 至第159 條之4 或其他規
    定之傳聞證據例外情形，亦因被告、辯護人、檢察官或同意
    可作為證據使用，或未聲明異議，依刑事訴訟法第159 條之
    5 第1項 、第2 項之規定，本院審酌該證據作成之情況，認
    為適當，應得為證據。
貳、實體部分：
一、上開事實（除就被害人乙○○嗅覺大部分喪失是否與車禍之
    發生有因果關係外），業據被告於警詢、偵查及本院審理中
    坦承不諱（詳警(一)卷第1 頁背面第3 行至第2 頁正面第15行
    、偵卷第5 頁倒數第10行至第6 頁第10行、調偵卷第8 頁第
    9 行至第12行、本院卷第23頁第14行至第22行）。核與告訴
    人於警詢、偵查及本院審理中所述情節相符（見警(一)卷第3
    頁正面倒數第3 行至背面第8 行、偵卷第6 頁倒數第5 行至
    第6 頁第2 行、本院卷第25頁第2 行以下）。此外，並有道
    路交通事故現場圖、道路交通事故調查報告表、交通事故訪
    談紀錄表、道路交通事故現場蒐證照片、告訴人於國軍左營
    總醫院附設民眾診療服務處之診斷證明書、行政院國軍退除
    役官兵輔導委員會台中榮民總醫院97年3 月20日中榮醫企字
    第0970004506號函附之鑑定書、97年4 月16日中榮醫企字第
    0970005974號函（見警(一)卷第6 頁至第21頁、本院卷第126
    頁至第127 頁、第142 頁）可稽。又嗅神經末梢感受區位於
    雙側鼻腔頂端黏膜，可能因車禍導致鼻腔（鼻部）變形、嚴
    重鼻塞而造成主觀嗅覺喪失或因車禍撞擊大腦額葉區，致嗅
    神經或大腦嗅區受傷而嗅覺喪失；在鼻腔頂部兩側有嗅覺接
    受體細胞，細胞之遠端有類似纖毛織構造，近端則與位於前
    額臚底之大腦嗅球連接，當外界之氣味到達鼻腔內之接受體
    細胞，嗅覺神經被活化並將資訊傳至大腦嗅球，後再傳送至
    大腦，經訊息整合、處理，以分辨特定氣味，故頭部外傷後
    ，使得此嗅覺路徑任何部位受損，皆可能導致嗅覺降低或喪
    失。頭部外傷尤以撞擊至前額顱底及鼻樑鼻腔等，導致嗅覺
    喪失居多之事實，分別有行政院國軍退除役官兵輔導委員會
    高雄榮民總醫院96年12月13日高總管字第0960014903號函附
    之病歷資料查詢函覆表、國軍左營醫院96年12月18日醫和字
    第0960003409號函可參（見本院卷第95頁至第97頁、第99頁
    ）。足見因車禍造成頭部外傷，並致嗅覺路徑之任何部位受
    損時，均有造成嗅覺喪失之可能。查被害人因本件車禍急診
    時，其右眉尾近上眼瞼處擦傷、額頭及鼻部多處擦傷之事實
    ，有國軍左營總醫院急診護理紀錄表可參（見本院卷第33頁
    ）。可見被害人因本件車禍發生後，其眼部、額頭及鼻部均
    因接觸他物而成傷。參以證人即告訴人乙○○於偵查中證稱
    ：伊被撞後就昏迷，其他事情就不知道了等語（詳偵字卷第
    6 頁倒數第4 行至第3 行）。顯見兩車撞擊力道非輕，才會
    造成被害人於撞擊後當場陷入昏迷。而通常車禍造成昏迷，
    又以頭部受創之情形居多，復佐以被害人受有顱骨骨折合併
    左側顳頂葉蛛網膜下腔出血、右側顳葉硬腦膜下出血，傷勢
    非輕，足徵被害人係因車禍擦撞後，頭部重擊地面始導致上
    開傷勢甚明。再者，因車禍撞擊大腦額葉區、前額顱底、鼻
    腔鼻樑或嗅覺路徑任何部位，均可造成嗅覺喪失，已如前述
    ，而造成上開部位受傷，非經一定力道撞擊頭部，無以為之
    ，參以傷害嗅覺神經，非若如一般外傷，可輕易以利刃或棍
    棒自行或加工為之。被害人既非醫療人員，應不具嗅覺神輕
    損傷之專業知識，且因本件車禍後受有顱骨骨折、顱內出血
    之傷害，於住院期間飽受頭痛、頭暈之苦（見本院卷第61頁
    至第65頁之國軍左營總醫院護理紀錄），衡情被害人應無再
    甘冒腦部受創，而自行或由他人加工重擊頭部成傷之理。另
    參以被害人於本件車禍發生後，並未因其他事故，造成頭部
    受傷，再行前往國軍左營總醫院就診。又人之腦部受創後，
    未必所有症狀均會即刻顯現，嗅覺之喪失亦然，亦不得以被
    害人於車禍後數月始產生喪失大部分嗅覺之症狀，遽認與車
    禍無關。另被害人之嗅覺如係在本件車禍前，即已大部分喪
    失，被害人大可於本件車禍後，佯稱嗅覺喪失，以免他人懷
    疑嗅覺喪失與車禍無關，應無在車禍後數月，始表示嗅覺喪
    失，徒增他人懷疑之理。綜上各情以觀，足認造成被害人嗅
    覺大部分喪失之原因，應係來自於其頭部受傷所致，而造成
    被害人頭部受傷既導因於本件車禍，堪認被害人嗅覺大部分
    喪失係因本件車禍所致。被告辯稱：被害人嗅覺大部分喪失
    與車禍無關等語，不足採信。按汽車行駛至交岔路口，轉彎
    車應讓直行車先行，道路交通安全規則第102 條第1 項第7
    款定有明文，被告領有職業小型車駕駛執照（見警(一)卷第24
    頁），對於上開規定自應知之甚詳，其駕駛汽車自應遵守前
    開規定，而本件事故發生時，並無不能注意之情事，被告竟
    疏未注意上情，以致肇事，其行為自有過失。又告訴人因本
    件車禍事故受有上開傷害之事實，業如前述，則被告之過失
    行為與告訴人受有傷害間，顯有相當因果關係。從而，本件
    事證明確，被告犯行堪以認定。
二、論罪科刑部分：
  (一)被告行為後，刑法於94年2 月2 日修正公布，於95年7 月1
    日施行。按行為後法律有變更者，適用行為時之法律，但行
    為後之法律有利於行為人者，適用最有利於行為人之法律，
    現行刑法第2 條第1 項定有明文。又以本次刑法修正之比較
    新舊法，應就罪刑有關之共犯、未遂犯、想像競合犯、牽連
    犯、連續犯、結合犯，以及累犯加重、自首減輕暨其他法定
    加減原因（如身分加減）與加減例等一切情形，綜其全部罪
    刑之結果而為比較（參見最高法院95年度第8 次刑庭會議決
    議）。經查：
  1.修正後刑法第10條第4 項規定：「稱重傷者，謂下列傷害：
    ‧‧三毀敗或嚴重減損語能、味能或嗅能」，與修正前之規
    定：「稱重傷者，謂左列傷害：‧‧三毀敗語能、味能或嗅
    能。」有所不同，修正前刑法，需使被害人語能、味能或嗅
    能之生理機能完全喪失始構成重傷，而修正後刑法，則只要
    嚴重減損其生理機能即構成重傷，經比較結果，以修正前即
    被告行為時規定予以認定被告之過失傷害行為是否致被害人
    已達重傷害之程度，對被告較有利，
  2.被告行為時，刑法分則編各罪所定罰金之貨幣單位原為銀元
    ，且依修正前刑法第33條第5 款規定，罰金刑為1 銀元以上
    ，而有關罰金倍數之調整及銀元與新台幣之折算標準，則定
    有「罰金罰鍰提高標準條例」及「現行法規所定貨幣單位折
    算新台幣條例」，除罰金以1 銀元折算3 元新台幣外，並將
    72年6 月26日以前修正之刑法部分條文罰金數額提高2 至10
    倍，其後修正者則不再提高倍數；嗣修正後刑法第33條第5
    款則將罰金刑提高為新台幣1,000 元以上，並以百元計算之
    ，且因刑法第33條第5 款所定罰金貨幣單位既已改為新台幣
    ，刑法分則編各罪所定罰金之貨幣單位亦應配合修正為新台
    幣，且考量刑法修正施行後，不再適用「現行法規所定貨幣
    單位折算新台幣條例」，為使刑法分則編各罪所定罰金之最
    高數額與刑法修正前趨於一致，爰增訂刑法施行法第1 條之
    1 規定，將刑法分則編各罪所定罰金之貨幣單位均改為新台
    幣，並將72年6 月26日以前修正之刑法部分條文罰金數額提
    高為30倍，其後修正者則提高為3 倍。是以刑法分則編各罪
    所定罰金刑之最高數額，於上開規定修正後仍屬一致，並無
    不同；但其罰金刑之最低數額，修正前1 銀元以上之規定，
    經配合修正前罰金罰鍰提高標準條例第2 條（現已刪除）規
    定，就其原定數額提高為10倍，再經折算，即為新台幣30元
    ，因修正後已提高為新台幣1,000 元以上，修正後規定並非
    較有利於被告。
  3.被告行為後，修正後刑法第62條規定「對於未發覺之罪自首
    而受裁判者，得減輕其刑」，與修正前刑法第62規定「對未
    發覺之罪自首而受裁判者，減輕其刑。」不同。比較新舊法
    結果，以舊法自首應減輕其刑較有利於行為人。
  4.又被告犯罪時之刑法第67條規定：「有期徒刑加減者，其最
    高度及最低度同加減之」，惟依95年7 月1 日施行之修正後
    刑法第67條則規定：「有期徒刑或罰金加減者，其最高度及
    最低度同加減之」，是經比較修正前後減刑之結果，雖舊法
    並無罰金刑最高度及最低度同加減之規定，然因舊法罰金之
    最低度刑為銀元1 元，經依修法前之罰金罰鍰提高標準條例
    提高，並予換算為新臺幣後，其刑度仍較新法減刑後之罰金
    刑為輕，故以95年7 月1 日修正公布施行前之舊法規定較有
    利於被告。
  5.綜上，各條文經綜合比較之結果，95年7 月1 日修正施行前
    之刑法規定較有利於被告，揆諸前揭最高法院決議及修正後
    刑法第2 條第1 項規定之「從舊、從輕」原則，自應全部適
    用被告行為時之法律，即修正前刑法及易科罰金之相關規定
    予以論處。
  (二)查被告在詮瑞物流交通股份有限公司擔任送貨員，為從事駕
    駛業務之人，而本件車禍事故係於其送貨途中所發生，業據
    其於偵查中供陳在卷（見偵字卷第5 頁倒數第10行至第7 行
    ），並有現場照片可參（見警(一)卷第17頁）。另按（修正前
    ）刑法第10條第4 項第3 款所謂毀敗嗅能，係指其嗅能全部
    喪失效能而言。被害人鼻部受傷其嗅覺之效能，既未全部喪
    失，於人之身體或健康又無重大影響，自難令被告負傷害人
    致重傷之罪責（最高法院40年台上字第73號判例參照）。本
    件被害人之嗅覺大部分喪失，然未完全喪失之事實，業經認
    定如前，是被告於從事駕駛業務時，過失肇事致人受傷，核
    其所為，係犯刑法第284 條第2 項前段之業務過失傷害罪。
    聲請簡易判決處刑意旨誤認被告係犯同法第284 條第2 項後
    段之業務過失致重傷罪，尚有未洽。惟其社會基本事實相同
    ，本院自應併予審理，並變更聲請簡易判決處刑法條。又被
    告於肇事後停留現場，於前來處理之警員查知犯罪前，向據
    報前來處理之員警坦承為肇事者，並自首而接受裁判，此有
    高雄市政府警察局交通大隊交通事故談話紀錄表、本院辦理
    刑事案件電話紀錄查詢表在卷可考（見警(一)卷第9 頁、交簡
    字卷第19頁），堪認符合自首之要件，爰依修正前刑法第62
    條前段之規定減輕其刑。
  (三)原審以被告有前揭業務過失傷害犯行事證明確，予以論罪科
    刑，固非無見，惟：(1)原審判決後，中華民國96年罪犯減刑
    條例業於96年7 月16日施行，而被告所為上開犯行，合於該
    條例所定之減刑要件，原審未及審酌而予減刑，容有未當。
    (2)被害人之傷勢尚未達重傷之程度，已如前述，原審認被告
    成立業務過失傷害致人重傷罪，亦有未合。被告以被害人未
    達重傷之程度為由，提起上訴，為有理由，自應由本院撤銷
    改判之。爰審酌被告駕駛汽車不知小心謹慎，因而與告訴人
    發生車禍事故，並致告訴人受有傷害，行為實不足取，然念
    其犯後坦承犯行，態度良好，業與被害人達成和解，同意賠
    償其損害，有和解筆錄可佐（見本院卷第197 頁至第198 頁
    ），復參以被害人人因本件車禍事故所受之傷害程度等一切
    情狀，量處如主文所示之刑。又被告之犯行係在96年4 月24
    日以前所為，應依中華民國96年罪犯減刑條例，減其宣告刑
    2 分之1 如主文所示，並依修正前刑法第41條第1 項前段規
    定，諭知易科罰金之折算標準【修正前刑法第41條第1 項前
    段原規定：「犯最重本刑為5 年以下有期徒刑以下之刑之罪
    ，而受6 個月以下有期徒刑或拘役之宣告，因身體、教育、
    職業、家庭之關係或其他正當事由，執行顯有困難者，得以
    1 元以上3 元以下折算一日，易科罰金。」，且被告行為時
    之易科罰金折算標準，依修正前罰金罰鍰提高標準條例第2
    條前段（現已刪除）之規定，本係就其原定數額提高為100
    倍折算1 日，故被告行為時之易科罰金折算標準乃以銀元3
    百元折算1 日，經折算後應以新臺幣9 百元折算為1 日。惟
    修正後刑法第41條第1 項前段則改以：「犯最重本刑為5 年
    以下有期徒刑以下之刑之罪，而受6 個月以下有期徒刑或拘
    役之宣告者，得以新臺幣1 千元、2 千元或3 千元折算一日
    ，易科罰金。」，乃就易科罰金之折算標準予以提高。從而
    比較修正前、後所定之易科罰金折算標準，當以修正前之規
    定較有利於被告，故應依刑法第2 條第1 項前段，適用行為
    時即修正前刑法第41條第1 項前段規定，以定其易科罰金之
    折算標準】。又被告未曾因故意犯罪而受有期徒刑以上刑之
    宣告，有臺灣高等法院被告前案紀錄表在卷可憑，被告因一
    時不慎致為本件犯行，業與告訴人達成和解，足認已有悔意
    ，被告經此偵、審及判罪科刑之宣告教訓，應知所警惕，信
    無再犯之虞，本院認尚無逕對初犯且惡性非重之被告施以短
    期自由刑之必要，所宣告之刑以暫不執行為適當，爰依刑法
    第74條第1 項第1 款規定，宣告緩刑2 年，以啟自新。
據上論斷，應依刑事訴訟法第455 條之1 第3 項、第369 條第1
項前段、第364 條、第299 條第1 項前段、第300 條，刑法第2
條第1 項前段、第284 條第2 項前段、第74條第1 項第1 款，修
正前刑法第62條前段、第41條第1 項前段，刑法施行法第1 條之
1 ，罰金罰鍰提高標準條例第1 條前段、廢止前罰金罰鍰提高標
準條例第2 條，現行法規所定貨幣單位折算新台幣條例第2 條中
華民國96年罪犯減刑條例第2 條第1 項第3 款、第7 條，判決如
主文。
本案經檢察官甲○○到庭執行職務。
中    華    民    國    97    年    7     月    31    日
                    交通法庭    審判長法  官 方百正
                                      法  官 王碧瑩
                                      法  官 方錦源
以上正本證明與原本無異。
不得上訴。
中    華    民    國    97    年    7     月    31    日
                                      書記官 鄧思辰
附錄本判決論罪科刑法條全文：
刑法第284 條
因過失傷害人者，處6 月以下有期徒刑、拘役或500 元以下罰金
，致重傷者，處1 年以下有期徒刑、拘役或500 元以下罰金。
從事業務之人，因業務上之過失傷害人者，處1 年以下有期徒刑
、拘役或1000元以下罰金，致重傷者，處3 年以下有期徒刑、拘
役或2000元以下罰金。


司法院資訊處製作；財團法人民間司法改革基金會備份。
